臺灣高等法院民事判決　　　　　　　　 93年度上易字第744號
上　訴　人　乙○○
訴訟代理人　盧建宏律師
　　　　　　陳鼎正律師
複　代理人　廖克明律師
被　上訴人　甲○(BOONPONG POLTAMOON)
上列當事人間清償債務事件 ，上訴人對於中華民國93年6月24日
臺灣桃園地方法院93年度訴字第58號第一審判決提起上訴，經本
院於94年4月26日言詞辯論終結，判決如下：
    主  文
上訴駁回。
第二審訴訟費用由上訴人負擔。
    事實及理由
一、上訴人起訴主張：被上訴人係來台工作之泰國籍勞工，因與
    伊為同鄉，且常至伊開設之餐廳消費而熟識，被上訴人藉詞
    經濟困難，並表示願將外僑居留證及金融卡交由伊，向伊借
    款新臺幣（下同）1,142,040元，並約定於民國（下同）92
    年10月25日清償上開借款，詎清償期限屆至，被上訴人均置
    之不理等情，爰依消費借貸之法律關係，求為命被上訴人應
    給付伊1,142,040元，及自92年10月26日起至清償日止按年
    息5%計算之利息之判決。原審為上訴人全部敗訴之判決，上
    訴人不服提起上訴，並於本院聲明：(一)原判決廢棄。(二)被上
    訴人應給付上訴人1,142,040元，及自92年10月26日起至清
    償日止按年息5%計算之利息。
二、被上訴人則以：本件上訴人請求之金額，係與伊同一公司之
    泰國籍同事，約莫十餘人向上訴人所借款項，伊並未向上訴
    人借款，且上訴人亦未交付金錢予伊，伊僅受上訴人之託，
    代上訴人收回各借款人之借款，並負責將各借款人之居留文
    件及金融卡交付予上訴人而已。至於上訴人提出之借據，係
    上訴人以回泰國奔喪為由，要求伊代為追討上開各借款人之
    借款，且為向上訴人之債權人證明上訴人對各借款人之債權
    ，而要求伊簽立借據等語，資為抗辯，並於本院為駁回上訴
    之聲明。
三、查上訴人主張被上訴人曾書立簡易借據及借據各一紙交付予
    上訴人之事實，有上訴人提出之簡易借據、借據附卷可稽（
    見本院卷第31至37頁），且為被上訴人所不爭執，自堪信為
    真實。
四、上訴人主張被上訴人確有向伊借款，尚有1,142,040元未還
    ，此經簡易借據記載明確，為求更為明確，另立借款契約書
    ，載明被上訴人確已向上訴人借得上述款項，被上訴人並不
    否認簡易借據及借款契約書之真正，且經證人王仙鳳、察猜
    證明被上訴人收受借款，借貸契約已經生效，又借款期限於
    92年10月25日已屆至，被上訴人自應返還該借款等情；被上
    訴人則以前揭情詞置辯。經查：
  (一)按當事人主張有利於己之事實者，就其事實有舉證之責任，
    民事訴訟法第277條前段定有明文。又當事人主張有金錢借
    貸關係存在，須就其發生所須具備之金錢交付及借貸意思表
    示相互一致負舉證之責任（最高法院81年台上字第2372號裁
    判意旨參照）。查被上訴人否認上開借款之事實，而前揭簡
    易借據上之中文內容為「借錢0000000付款92年9月25日佛曆
    46年9/00 000000尚欠0000000」，顯係結算性質之記錄，因
    未載明何人為借款人，何人為貸款人，縱上開記載內容屬實
    ，仍難據以認定兩造間有金錢借貸契約，或上訴人已交付上
    開款項由被上訴人收受之事實。
  (二)兩造所書立之借款契約書第1條載明：「．．．借款金額為
    1,142,040泰銖，本人已於簽約日依約收到，該契約書上所
    載金額為泰銖，並非新台幣，業經通譯鄭林英陳述屬實（見
    本院卷第69頁），並為兩造所不爭執，而泰銖與新台幣匯率
    並非完全相同，上訴人以記載泰銖1,142,040元之借款契約
    書證明被上訴人曾向其借款並收受新台幣1,142,040元，自
    不足取。再者該借款契約書第1條以泰文註記：「甲○代表
    照顧在大岱工廠的錢」，被上訴人亦於其簽名後註記：「代
    表大岱公司工人」，此經通譯鄭林英翻譯無訛，亦為兩造所
    不爭執，倘被上訴人確有收受前述借款，何須為上開註記，
    又被上訴人為上開註記，上訴人竟無異見，此與常情相悖，
    益見被上訴人並未收受前揭借款，而該借款契約書亦不足為
    有利於上訴人之論據。又該借款契約書第2條載明：「．．
    ．本人（即被上訴人）已將所有債務人之居留證及金融提款
    卡放置於灣那（即上訴人所開卡拉OK店名），以作為擔保之
    用．．．」，惟上開供借款擔保之居留證係巴瑟、善迪、吉
    拉沙、拉威4人（原審卷第52頁至第55頁），並無被上訴人
    之居留證，而另供借款單保之金融提款卡為那溫所有，此亦
    有聯邦商業銀行桃鶯分行93年5月10日（93）聯桃鶯字第093
    號函附那溫之居留證、
    印鑑卡（原審卷第33頁、第34頁）在卷可考，前揭借款之擔
    保物中無一為被上訴人所有，參以上情觀之，顯見被上訴人
    抗辯代表上訴人收取借款及交付之抵押物係借款人之物，與
    該借款契約書所載之內容較屬相符，而上訴人既未保有被上
    訴人之居留證或金融提款卡，可見該契約書尚不足以證明被
    上訴人向上訴人借款並提供擔保，亦難為上訴人有利之論據
    。
  (三)證人即前揭借款契約書之見證人察猜證稱：「這筆錢是庭上
    這位被告（即被上訴人）要借去還在泰國之債務，被告說他
    在泰國有1塊地，說如果把這塊地賣掉，就可以還這筆債，
    這個過程我都有聽到，簽借據當時，我有看到原告（即上訴
    人）拿新台幣1,000,000元整給被告，之前他們有其他借款
    我不知道，原告拿1,000,000元給被告，我不曉得．．．我
    是看到錢被放到皮包裡面拿給被告，借據上寫的1,142,040
    元中142,040元我不曉得．．．」（原審卷第38、第39頁）
    ，經查證人察猜並未親見上訴人交付足額之1,000,000元予
    被上訴人收受，而上開借款契約書上所載貨幣為泰銖，並非
    新台幣，核與證人察猜證述情節不符，且證人察猜對於兩造
    間有無借貸關係，借貸金額多寡均未確知，即貿然為上開借
    款契約書之見證人，所為證言亦與實情有違，殊難遽信。又
    證人察猜於上訴人提起本件訴訟後，曾與多名在大岱公司工
    作之泰國籍外勞共同以泰文書立聲明書，聲明：簽立系爭借
    據當日被上訴人並未收到上訴人所稱之借款，並同意將個人
    自行以其金融卡領取金錢以還清欠款後，才將居留證及金融
    卡返還等情，此有聲明書（原審卷第46頁、第47頁），足證
    該證人證言與常情相違且反覆不一，自不足取。另一證人即
    上開借款契約書見證人王仙鳳證以：「．．．我是泰國人，
    看得懂泰文，我在原告（即上訴人）店裡洗碗，原告供我吃
    被告，1,000,000元是裝在皮包裡面 ，原告有告訴我有1,00
    0,000元．．．借據上面金額為1,142,040元是被告來店裡吃
    東西欠的錢．．．」（原審卷第24頁、第26頁）「．．．我
    只知道甲○（即被上訴人）有向乙○○（即上訴人）借1次
    錢，因為借的錢比較多，所以乙○○要我進去當見證人，我
    只有看到甲○把錢放在包包裡，但是我不知道有多少錢，因
    乙○○告訴我有1,000,000元，所以我在借據上簽名．．．
    」（本院卷第47頁），姑不論證人王仙鳳與上訴人是否有僱
    傭關係，以其證述未親見上訴人交付1,000,000元予被上訴
    人收受，只憑上訴人告知已交付1,000,000元予被上訴人，
    該證人即在前揭借款契約書上見證人欄上簽名見證乙節，可
    見其證言所述情節係由上訴人告知，即不足為兩造有成立借
    貸關係之證明，證人王仙鳳之證言，亦不足採為上訴人有利
    之論據。
五、綜上所述，上訴人本於消費借貸關係，請求被上訴人給付1,
    142,040元及自92年10月26日起至清償日止，按年息5%計算
    之利息，為無理由，不應准許。原審為上訴人敗訴之判決，
    核無不合，上訴意旨，指摘原判決不當，求予廢棄改判，為
    無理由，應予駁回。
六、兩造其餘攻擊防禦方法及其他未經援用之證據，經核於本件
    判決結果並無影響，無一一論究之必要。
七、據上論結，本件上訴為無理由，判決如主文。
中　　華　　民　　國　　94　　年　　5 　　月　　10　　日
　　　　　　　　　民事第16庭審判長法　官  黃騰耀
　　　　　　　　　　　　　　      法　官  黃莉雲
　　　　　　　　　　　　　　      法　官  許文章
正本係照原本作成。
不得上訴。
中　　華　　民　　國　　94　　年　　5 　　月　　13　　日
    　　　　　　　　　　　　　　　書記官  陳明俐
